【裁判字號】    98,重上更(一),80
【裁判日期】    990629
【裁判案由】    給付價金等
【裁判全文】
臺灣高等法院民事判決              98年度重上更(一)字第80號
上  訴  人
即被上訴人  乙  ○
            丙○○
共      同
訴訟代理人  陳昌羲律師
被  上訴人
即  上訴人  中國人壽保險股份有限公司
法定代理人  甲○○
訴訟代理人  楊金順律師
複  代理人  游朝義律師
            董家均律師
被  上訴人
即  上訴人  戊○○○
訴訟代理人  林穆弘律師
複  代理人  丁○○
上列當事人間給付價金等事件，上訴人對於民國96年6月29日臺
灣臺北地方法院第一審判決（95年度重訴更一字第9號提起上訴
），經最高法院第一次發回更審，本院於99年6月15日言詞辯論
終結，判決如下：
    主    文
原審判決關於（一）駁回乙○、丙○○下列第二項至第五項之訴
部分，及該部分假執行之聲請；（二）命中國人壽保險股份有限
公司給付乙○超過新臺幣玖佰捌拾萬柒仟柒佰伍拾元部分，及
其中新臺幣陸佰玖拾萬肆仟肆佰壹拾柒元自民國九十三年十二
月二十二日起，其餘新臺幣貳佰玖拾萬仟佰拾元自民國
九十四年二月五日起，均至清償日止，按週年利率百分之五計算
之利息；該部分假執行之聲請；（三）命中國人壽保險股份有限
公司給付丙○○超過新臺幣玖佰捌拾萬柒仟柒佰伍拾元部分，
及其中新臺幣陸佰玖拾萬肆仟肆佰壹拾柒元自民國九十三年十
二月二十二日起，其餘新臺幣貳佰玖拾萬仟佰拾元自民
國九十四年二月五日起，均至清償日止，按週年利率百分之五計
算之利息；（四）命戊○○○給付乙○超過新臺幣玖佰捌拾萬
柒仟柒佰伍拾元部分，及其中新臺幣陸佰玖拾萬肆仟肆佰壹拾
柒元自民國九十三年十二月二十二日起，其餘新臺幣貳佰玖拾萬
仟佰拾元自民國九十五年二月八日起，均至清償日止，
按週年利率百分之五計算之利息；（五）命戊○○○給付丙○○
超過新臺幣玖佰捌拾萬柒仟柒佰伍拾元部分，及其中新臺幣陸
佰玖拾萬肆仟肆佰壹拾柒元自民國九十三年十二月二十二日起
，其餘新臺幣貳佰玖拾萬仟佰拾元自民國九十五年二月
八日起，均至清償日止，按週年利率百分之五計算之利息；（六
）假執行宣告（除確定部分外）暨訴訟費用（除確定部分外）之
裁判均廢棄。
中國人壽保險股份有限公司應再給付乙○新臺幣佰柒拾肆萬貳
仟玖佰壹拾柒元自民國八十九年十二月十一日起，新臺幣壹佰伍
拾萬肆仟元自民國九十年七月三日起，新臺幣壹佰陸拾伍萬柒
仟伍佰元自民國九十一年七月三十一日起，均至九十三年十二月
二十一日止，按週年利率百分之五計算之利息。
中國人壽保險股份有限公司應再給付丙○○新臺幣佰柒拾肆萬
貳仟玖佰壹拾柒元自民國八十九年十二月十一日起，新臺幣壹佰
伍拾萬肆仟元自民國九十年七月三日起，新臺幣壹佰陸拾伍萬
柒仟伍佰元自民國九十一年七月三十一日起，均至九十三年十二
月二十一日止，按週年利率百分之五計算之利息。
戊○○○應再給付乙○新臺幣佰柒拾肆萬貳仟玖佰壹拾柒元自
民國八十九年十二月十一日起，新臺幣壹佰伍拾萬肆仟元自民
國九十年七月三日起，新臺幣壹佰陸拾伍萬柒仟伍佰元自民國九
十一年七月三十一日起，均至九十三年十二月二十一日止，按週
年利率百分之五計算之利息。
戊○○○應再給付丙○○新臺幣佰柒拾肆萬貳仟玖佰壹拾柒元
自民國八十九年十二月十一日起，新臺幣壹佰伍拾萬肆仟元自
民國九十年七月三日起，新臺幣壹佰陸拾伍萬柒仟伍佰元自民國
九十一年七月三十一日起，均至九十三年十二月二十一日止，按
週年利率百分之五計算之利息。
第一項廢棄（二）至（五）部分，乙○、丙○○在第一審之訴及
假執行之聲請均駁回。
兩造其餘上訴均駁回。
第一審（除確定部分外）、第二審及發回前第三審訴訟費用由中
國人壽保險股份有限公司、戊○○○負擔三分之二，餘由乙○、
丙○○負擔。
駁回中國人壽保險股份有限公司對於乙○給付之上訴部分，及本
判決第二項所命給付部分，於乙○為中國人壽保險股份有限公司
供擔保新臺幣佰拾萬元後得假執行；但中國人壽保險股份有
限公司如以新臺幣壹仟萬元為乙○供擔保後得免為假執行。
駁回中國人壽保險股份有限公司對於丙○○給付之上訴部分，及
本判決第三項所命給付部分，於丙○○為中國人壽保險股份有限
公司供擔保新臺幣佰拾萬元後得假執行；但中國人壽保險股
份有限公司如以新臺幣壹仟萬元為丙○○供擔保後得免為假執行
。
駁回戊○○○對於乙○給付之上訴部分，及本判決第四項所命給
付部分，於乙○為戊○○○供擔保新臺幣佰拾萬元後得假執
行；但戊○○○如以新臺幣壹仟萬元為乙○供擔保後得免為假執
行。
駁回戊○○○對於丙○○給付之上訴部分，及本判決第五項所命
給付部分，於丙○○為戊○○○供擔保新臺幣佰拾萬元後得
假執行；但戊○○○如以新臺幣壹仟萬元為丙○○供擔保後得免
為假執行。
    事實及理由
一、上訴人即被上訴人乙○、丙○○（下合稱上訴人，單指其中
    一人，則逕稱其姓名）主張：伊等於民國89年11月21日，與
    訴外人己○○○股份有限公司（下稱庚○公司）簽訂房屋預
    定買賣契約書（下稱系爭房屋買賣契約），以新臺幣（下同
    ）4690萬元購買庚○公司興建之致和園大樓（下稱致和園大
    樓）6樓及地下室編號54、55、56號停車位（下合稱系爭房
    屋），同時與庚○公司、被上訴人即上訴人中國人壽保險股
    份有限公司（下稱中國人壽）、戊○○○（下稱戊○○○，
    與中國人壽合稱被上訴人）簽訂土地買賣契約書（下稱系爭
    土地買賣契約，與系爭房屋買賣契約合稱系爭買賣契約），
    按系爭房屋與致和園大樓總面積比例購買坐落之臺北市○○
    區○○段4小段9、9-2、10、10-1、13、14、15、15-1、16
    、16-1、16-2、17、17-1、17-2、18、18-1、18-2等地號17
    筆土地（下合稱系爭土地，系爭土地與系爭房屋合稱系爭房
    地），價金為8710萬元，是系爭買賣契約總價為1億3400萬
    元。而系爭土地買賣契約第11條第4款及系爭房屋買賣契約
    第20條第4款，業將系爭土地買賣契約與系爭房屋買賣契約
    構成連帶關係，其中一份違約即視為另一份契約違約。伊等
    業支付分期價款6401萬元（系爭房屋價金2240萬3500元，系
    爭土地價金4160萬6500元）。然致和園大樓於92年8月1日經
    主管機關核發使用執照後，竟於同月5日遭臺灣臺北地方法
    院（下稱臺北地院）查封，庚○公司未能移轉系爭房屋之所
    有權於伊等。而戊○○○名義之系爭土地其中9筆（即臺北
    市○○區○○段4小段10、10-1、13、14、15、15-1、16、
    16-1、16- 2等9筆土地，下稱戊○○○9筆土地，系爭土地
    為戊○○○名義者，下通稱戊○○○土地，至系爭土地為中
    國人壽名義者，則稱中國人壽土地），亦遭禁止處分及查封
    ，無從移轉登記於伊等。伊等於93年11月22日催告庚○公司
    及被上訴人履約未果，遂於93年12月14日解除系爭買賣契約
    ，庚○公司及被上訴人應償還系爭房地價金及系爭買賣契約
    之違約金共9081萬元。爰依價金返還請求權、違約金請求權
    ，一部請求中國人壽與戊○○○連帶給付5902萬6500元（其
    中4160萬6500元為系爭土地之價金返還，下稱系爭價金；另
    1742萬元為違約金，下稱系爭違約金），並聲明：戊○○○
    、中國人壽應連帶給付上訴人5902萬6500元，及其中2245萬
    7500元自89年12月11日起，其中920萬4000元自90年7月3日
    起，其中994萬5000元自91年7月31日起，其中1742萬元自94
    年2月5日起，均至清償日止，按週年利率5%計算之利息（其
    中上訴人起訴請求戊○○○給付1742萬元自94年2月5日起至
    95 年2月7日止按週年利率5％計算之利息，及該部分假執行
    之聲請，業經本院前審駁回而確定）。
二、中國人壽、戊○○○則以：系爭土地買賣契約與系爭房屋買
    賣契約僅為契約聯立關係，並非連帶關係。庚○公司未履行
    系爭房屋買賣契約，不致於造成中國人壽、戊○○○違約。
    系爭土地契約出賣人義務並非連帶或不可分，庚○公司、中
    國人壽與戊○○○各自負擔相關房地給付義務，毋須就全部
    系爭土地負給付義務，縱應與庚○公司應負連帶責任，僅需
    返還系爭土地部分價金。又上訴人未證明其損害，系爭土地
    買賣契約以土地售價20％計算系爭違約金顯屬過高，違約金
    不應計息等語置辯。中國人壽另辯稱：伊願履行給付中國人
    壽土地義務，況上訴人須履行貸款手續等義務，始得請求移
    轉系爭土地等語。戊○○○則辯以；戊○○○土地雖遭禁止
    處分，然戊○○○已獲行政訴訟勝訴判決，並非給付不能等
    情。而聲明：上訴人於原審之訴駁回；如受不利判決，願供
    擔保請准宣告免為假執行。
三、本件經原審判決被上訴人應連帶給付上訴人5902萬6500元，
    及其中4160萬6500元自93年12月22日起，另1742萬元自94年
    2月5日起，均至清償日止，按週年利率5%計算之利息。而駁
    回上訴人其餘請求。兩造各就敗訴部分提起上訴。上訴人之
    上訴聲明為：(一)原判決不利於上訴人部分廢棄。(二)戊○○○
    、中國人壽應連帶給付上訴人2245萬7500元自89年12月11日
    起，920萬4000元自90年7月3日起，994萬5000元自91年7月3
    1日起，均至93年12月21日止，按週年利率5％計算之利息。
    中國人壽與戊○○○均答辯聲明：(一)上訴人之訴駁回。(二)如
    受不利判決，願供擔保請准宣告免為假執行。中國人壽上訴
    聲明為：(一)原判決關於不利於中國人壽部分廢棄。(二)上開廢
    棄部分，上訴人第一審之訴及假執行之聲請均駁回。戊○○
    ○則上訴聲明：(一)原判決關於不利於戊○○○部分廢棄。(二)
    上開廢棄部分，上訴人第一審之訴及假執行之聲請均駁回。
    上訴人之答辯聲明：中國人壽及戊○○○之上訴均駁回。
四、嗣經本院前審判決：(一)原審判決關於1.駁回上訴人下列第(二)
    項之訴部分，及該部分假執行之聲請；2.命戊○○○給付17
    42萬元自94年2月5日起至95年2月7日止按週年利率5％計算
    之利息，及該部分假執行之宣告；暨訴訟費用之裁判均廢棄
    。(二)中國人壽、戊○○○應連帶給付乙○或丙○○2245萬75
    00元自89年12月11日起；920萬4000元自90年7月3日起；994
    萬5000元自91年7月31日起，均至93年12月21日止，按週年
    利率5％計算之利息。(三)上開廢棄2.部分，上訴人在第一審
    之訴及假執行之聲請均駁回。(四)中國人壽之上訴與戊○○○
    其餘上訴均駁回。(五)原審判決主文第一項前段更正為：中國
    人壽、戊○○○應連帶給付上訴人乙○「或」丙○○5902萬
    6500元。(六)第(二)項所命給付部分，於上訴人為中國人壽、戊
    ○○○供擔保239萬元後得假執行；但中國人壽、戊○○○
    如以690萬元為上訴人供擔保後得免為假執行。中國人壽、
    戊○○○不服本院前審判決，提起上訴（至上訴人請求戊○
    ○○給付1742萬元自94年2月5日起至95年2月7日止按週年利
    率5％計算之利息，及該部分假執行之聲請，經本院前審駁
    回而確定，下稱本院前審判決確定部分）。經最高法院判決
    ：關於命中國人壽、戊○○○為給付及駁回其上訴暨各該訴
    訟費用部分廢棄發回本院。上訴人聲明：(一)原審判決不利於
    上訴人部分廢棄。(二)戊○○○、中國人壽應連帶給付上訴人
    22 45萬7500元自89年12月11日起，920萬4000元自90年7月3
    日起，994萬5000元自91年7月31日起，均至93年12月21日止
    ，按週年利率5％計算之利息。中國人壽與戊○○○均答辯
    聲明：上訴人之訴駁回，並陳明如受不利判決，願供擔保請
    准宣告免為假執行。中國人壽上訴聲明：(一)原判決關於不利
    於中國人壽部分廢棄。(二)上開廢棄部分，上訴人第一審之訴
    及假執行之聲請均駁回。戊○○○則上訴聲明：(一)原判決關
    於不利於戊○○○部分廢棄。(二)上開廢棄部分，上訴人第一
    審之訴及假執行之聲請均駁回。上訴人之答辯聲明：中國人
    壽及戊○○○之上訴均駁回。
五、兩造不爭執之事實（見本院98年11月5日、12月28日準備程
    序筆錄，並依判決格式修正或刪減文句，或依爭點論述順序
    整理內容）
（一）89年11月21日，上訴人與庚○公司簽訂系爭房屋買賣契約
      ，以4690萬元購買致和園大樓之系爭房屋，同時與庚○公
      司、中國人壽、戊○○○簽訂系爭土地買賣契約，按系爭
      房屋主建物與致和園大樓主建物總面積比例，購買系爭土
      地應有部分，價金為8710萬元，系爭房地總價為1億3400
      萬元。上訴人依系爭土地買賣契約於89年12月11日支付價
      金2245萬7500元，90年7月3日支付920萬4000元，91年7月
      31日支付994萬5000元，合計已支付系爭土地價金4160萬6
      500元。此外，上訴人並支付系爭房屋價金2240萬3500元
      ，合計已支付系爭買賣契約價金6401萬元。
（二）系爭房屋買賣契約第13條第1款約定：「房屋產權之移轉
      ，應於使用執照核發後6個月內辦理所有權移轉登記。…
      」。系爭土地買賣契約第6條第1款亦約定「土地產權之移
      轉應於使用執照核發後6個月內辦理所有權移轉登記。…
      」。系爭土地買賣契約第11條第2款約定「本契約土地乙
      方（指庚○公司、中國人壽與戊○○○）保證產權清楚，
      絕無一地數賣或佔用他人土地。訂約後發覺該土地產權有
      上述糾紛致影響甲方權益時，甲方（指上訴人）得定相當
      期限催告乙方解決，倘逾期乙方仍不解決時，甲方得解除
      本契約…」，同條第4款約定「…本契約與該房屋預定買
      賣契約具有連帶不可分關係，任何一方如對本契約或該房
      屋預定買賣契約書有構成違約時，視為兩契約全部違約。
      對於兩契約之一為解除、終止時，其效力均及於兩契約全
      部」。第12條第2、3款約定：「乙方違反第11條第2款約
      定者，甲方得解除本契約。解約時乙方除應將甲方已繳之
      土地價款及遲延利息全部退還甲方外，並應同時賠償土地
      總價款百分之20之違約金予甲方，但該應賠償之金額超過
      已繳價款者，則以甲方已繳價款為限。」、「甲、乙之一
      方違約時，他方當事人除依前2款之一為請求外，不得另
      行請求損害賠償。」。
（三）致和園大樓於92年8月1日經臺北市政府工務局核發使用執
      照，嗣於92年8月5日經臺北地院92年度執全字第1990號執
      行事件查封，現由臺北地院93年度執字第3637號執行事件
      拍賣。戊○○○9筆土地自92年4月23日至93年6月23日，
      陸續為財政部臺北市國稅局及中正稽徵所囑託禁止處分、
      法務部行政執行署囑託查封登記。系爭土地中之臺北市○
      ○區○○段4小段17、17-1、17- 2地號等3筆中國人壽土
      地，係中國人壽所有，並無查封等情事發生。
（四）上訴人於93年11月22日與同年12月1日，兩度以存證信函
      催告庚○公司、中國人壽與戊○○○於7日內履約（下分
      別稱931122存證信函、931201存證信函），同年12月14日
      發存證信函（下稱931214存證信函）解除系爭土地買賣契
      約與系爭房屋買賣契約，並催請於7日內償還系爭買賣契
      約之系爭價金及系爭違約金。
（五）中國人壽取得系爭土地買賣價金為665萬9537元，戊○○
      ○取得系爭土地買賣價金為3346萬2436元。故關於原列爭
      點「中國人壽取得之土地價金為若干？」「戊○○○取得
      之土地價金為若干？」等部分，兩造不再爭執。
（六）上揭事實，並有兩造不爭執其形式真正（見本院同上筆錄
      ）之系爭房屋買賣契約、系爭土地買賣契約、建物暨土地
      登記謄本、931122存證信函、931201存證信函、931214存
      證信函、公司變更登記表、戶籍謄本、使用執照存根（以
      上均影本）附卷可稽（分別見原審94年度促字第2514號卷
      【下稱原審促字卷】第5頁至第36頁、第40頁至第69頁、
      第78頁至第83頁、原審94年度重訴字第408號卷【下稱原
      審重訴卷】第14頁至第15頁、原審95年度重訴更一字第9
      號卷【下稱原審卷】第88頁至第118頁），自堪信為真實
      。
六、經本院於98年11月5日、12月28日與兩造整理並協議簡化之
    爭點為（見本院上開筆錄，並依本院論述之先後與妥適，而
    調整其順序、內容）：
（一）上訴人得否解除系爭買賣契約？
  １、上訴人因系爭房屋及部分系爭土地之給付不能，即解除系
      爭買賣契約，是否合法？
  ２、中國人壽願履行移轉中國人壽土地，上訴人是否即不得解
      除系爭賣賣契約？
  ３、中國人壽為同時履行抗辯，是否可採？
（二）倘上訴人得解除系爭買賣契約，中國人壽、戊○○○應返
      還之系爭價金數額為何？
  １、上訴人間是否為連帶債權關係？
  ２、本件有無消費保護法第11條第2項之適用？
  ３、中國人壽就戊○○○取得土地之價金返還，是否應負連帶
      清償責任？戊○○○就中國人壽取得土地之價金返還，是
      否應負連帶清償責任？
  ４、被上訴人就其餘土地之價金返還，是否應負連帶清償責任
      ？
  ５、上訴人得請求中國人壽、戊○○○應返還之系爭價金若干
      ？究係為全部？或者各三分之一？或者為中國人壽、戊○
      ○○收受部分？
（三）倘上訴人得解除系爭買賣契約，中國人壽、戊○○○應給
      付之系爭違約金若干？
  １、上訴人間是否為連帶債權關係？
  ２、中國人壽有無違約？就戊○○○之違約金，是否應負連帶
      清償責任？戊○○○有無違約？就中國人壽之違約金，是
      否應負連帶清償責任？
  ３、庚○公司有無違約？被上訴人就庚○公司之違約金，是否
      應負連帶清償責任？
  ４、系爭違約金是否過高而應酌減？
  ５、系爭違約金得否請求法定遲延利息？
  ６、上訴人得請求中國人壽、戊○○○應給付之系爭違約金若
      干？究係為全部？或者各三分之一？
（四）上訴人得請求之利息若干？
七、茲就爭點分別論述如下
（一）上訴人解除系爭買賣契約，應屬有據。
  １、上訴人因系爭房屋及部分系爭土地之給付不能，而解除系
      爭買賣契約，應屬合法。
    按解釋意思表示，應探求當事人之真意，不得拘泥於所用
      之辭句。民法第98條定有明文。是解釋契約，應於文義及
      論理詳為推求，以探求當事人立約時之真意，並通觀契約
      全文，斟酌訂立契約當時及過去之事實、交易上之習慣等
      其他一切證據資料，本於經驗法則及誠信原則，從該意思
      表示所根基之原因事實、主要目的、經濟價值、社會客觀
      認知及當事人所欲表示之法律效果，作全盤之觀察，以為
      判斷之基礎。
    經查，上訴人於89年11月21日與庚○公司簽訂系爭房屋買
      賣契約，以4690萬元購買致和園大樓之系爭房屋，同時與
      庚○公司、中國人壽、戊○○○簽訂系爭土地買賣契約，
      按系爭房屋主建物與致和園大樓主建物總面積比例，購買
      系爭土地應有部分，價金為8710萬元，系爭房地總價為1
      億3400萬元；致和園大樓於92年8月1日經臺北市政府工務
      局核發使用執照，嗣於92年8月5日經臺北地院92年度執全
      字第1990號執行事件查封，現由臺北地院93年度執字第36
      37號執行事件拍賣；戊○○○9筆土地自92年4月23日至93
      年6月23日，陸續為財政部臺北市國稅局及中正稽徵所囑
      託禁止處分、法務部行政執行署囑託查封登記；系爭土地
      中之中國人壽土地，並無查封等情事發生等事實，為兩造
      所不爭執（見上五之（一）、（三）所示），自堪信為真
      實。
    次查，系爭土地買賣契約第11條第4款約定「本契約與該
      房屋預定買賣契約具有連帶不可分關係，任何一方如對本
      契約或該房屋預定買賣契約書有構成違約時，視為兩契約
      全部違約。對於兩契約之一為解除、終止時，其效力均及
      於兩契約全部」等節（見原審促字卷第31頁），且系爭房
      屋買賣契約第20條第4款亦有相類約定（見原審促字卷第1
      7頁），並為兩造所無異詞。是故，上訴人固就系爭房屋
      與系爭土地分別與庚○公司、被上訴人簽訂買賣契約，系
      爭房屋由庚○公司負給付之責，系爭土地則分別由庚○公
      司、中國人壽與戊○○○負移轉之責。然系爭房地買賣契
      約之締約目的，在使上訴人取得系爭房屋及其坐落之系爭
      土地應有部分，應屬明確。倘上訴人僅取得系爭房屋或系
      爭土地、甚或部分系爭土地之所有權應有部分，顯然無法
      達到系爭買賣契約之目的，至屬明灼。
    基此，系爭土地買賣契約與系爭房屋買賣契約內容雖然有
      別，但違約事由則具有共通性質，其中一份契約不能履行
      時，視為二份契約均違約。職是，上訴人主張：系爭房屋
      買賣契約違約，視同系爭土地買賣契約亦違約等節，洵堪
      採信。乃被上訴人辯稱：系爭土地買賣契約與系爭房屋買
      賣契約，純為契約聯立云云，要非可取。
    再查，系爭房屋買賣契約第13條第1款約定：「房屋產權
      之移轉，應於使用執照核發後6個月內辦理所有權移轉登
      記。」；系爭土地買賣契約第6條第1款則約定「土地產權
      之移轉應於使用執照核發後6個月內辦理所有權移轉登記
      。」等節，復為兩造所無異詞（見上五之（二）所示），
      並分別有系爭房屋買賣契約、系爭土地買賣契約附卷足參
      （分別見原審促字卷第11頁、第27頁），當堪認為實在。
      另系爭房屋買賣契約第20條第1款復約定「本契約房屋若
      乙方與工程承攬人發生財務糾紛，乙方應於產權移轉登記
      前解決；乙方倘逾前述期限並經甲方定相當期限催告仍不
      解決，甲方得解除本契約」等情（見原審促字卷第17頁）
      ，亦堪認為真實。
    復按，不動產遭執行查封，在法院撤銷查封前，係處於給
      付不能狀態（最高法院70年度第18次民事庭會議決議（二
      ）意旨參照）。而於數地主與他人合建大樓時，就地主而
      言，既以提供完整之大樓建築基地為其債務本旨，即係以
      不可分之給付為契約之標的。惟該數地主僅就自己負擔之
      部分，負履行移轉之義務，並非得由其中一人單獨為全部
      之給付。此與不可分債務，尚有不同，其性質應屬協同債
      務。因此，該數地主應分別就其分擔之給付協同履行，全
      部給付始克完成。
    另查，致和園大樓建案係經系爭土地全部所有權人（即中
      國人壽、戊○○○、庚○公司及辛○○○、壬○○、癸○
      ○等人）出具土地使用權同意書，執以向主管機關申請建
      造執照，始得興建。參諸系爭買賣契約約定以觀，可見系
      爭土地均為系爭房屋之坐落基地，無從區分，且缺一不可
      。因之，上訴人於系爭土地買賣契約之購買標的，並非中
      國人壽、戊○○○及庚○公司各自所有之系爭土地，而係
      購買系爭房屋坐落之基地，否則無從遂系爭房地契約之締
      約目的，至為明白。職是以觀，系爭土地買賣契約既以庚
      ○公司、中國人壽、戊○○○為出賣人，自須庚○公司、
      中國人壽、戊○○○分別履行系爭土地之移轉義務，始屬
      完成系爭土地之給付義務，應無疑義。
    卷查，系爭土地買賣契約書第6條第1款約定「土地產權之
      移轉，應於使用執照核發後六個月內辦理所有權登記完畢
      」；系爭土地買賣契約第11條第2款復約定「本契約土地
      乙方（被上訴人）保證產權清楚，絕無一地數賣或佔用他
      人土地。訂約後發覺該土地產權有上述糾紛致影響甲方權
      益時，甲方（上訴人）得定相當期限催告乙方解決，倘逾
      期乙方仍不解決時，甲方得解除本契約，雙方並同意依第
      12條第2款違約之處罰約定處理」；系爭土地買賣契約第
      12條第2款則約定「乙方違反第11條第2款約定者，甲方得
      解除本契約。」等節（分見原審促字卷第27頁、第30頁）
      。而戊○○○土地自92年4月28日至93年6月23日，陸續遭
      禁止處分與查封登記（見原審促字卷第40頁至第57頁之土
      地登記簿謄本），復為兩造所不爭，是戊○○○顯然未能
      履行上述「產權清楚」之義務，亦堪認定。
    又查，致和園大樓於核發使用執照後，即經臺北地院查封
      ，現進行拍賣程序等節，業經認定如上所述，並有系爭
      房屋登記謄本及臺北地院民事執行處拍賣公告附卷可憑（
      分見原審促字卷第36頁至第39頁）。由是而論，上訴人分
      別於93年11月23日、同年12月1日以931123存證信函、931
      201存證信函催告庚○公司、被上訴人於7日內履行契約（
      分見原審促字卷第58頁至第66頁），為被上訴人所無異詞
      （見上五之（四）所示）。基此可知，庚○公司顯然違反
      系爭房屋買賣契約第13條第1款、第20條第1款之約定，甚
      為明白。
    承上、所述，足認戊○○○違反系爭土地買賣契約第
      11條第2款約定之「產權清楚」義務；庚○公司亦違反系
      爭房屋買賣契約第13條第1款、第20條第1款約定之系爭房
      屋移轉義務。從而，上訴人主張：戊○○○違反系爭土地
      買賣契約第11條第2款約定者，上訴人得依系爭土地買賣
      契約第12條第2款解除系爭土地買賣契約；庚○公司有系
      爭房屋買賣契約第13條第1款、第20條第1款之違約情形，
      依系爭土地買賣契約第11條第4款約定，視為庚○公司、
      中國人壽與戊○○○就系爭土地買賣契約亦發生違約事由
      等節，即堪採信。
    戊○○○另以：伊原設籍於臺北市○○路○段82號，自90
      年12月15日出境，迄未再入境，並於93年1月6日辦理戶籍
      遷出登記，足徵伊在國內無住所或居所，上訴人之催告、
      解約伊不生效力云云。
    然查，系爭土地買賣契約書第15條約定「甲乙雙方（即兩
      造與庚○公司）所為徵詢、洽商或通知事項，均應以書面
      按本約所載之名義人及其通訊地址郵寄為準；任一方住所
      遷移或變更時，應即以書面通知他方，如因拒收或無法投
      遞致退回時，均以郵局第一次投遞日期，視為合法送達。
      」等情（見原審促字卷第32頁。由是以察，戊○○○之住
      所倘有變更，自當以書面通知上訴人，否則上訴人以系爭
      土地買賣契約之戊○○○通訊地址為通知，即生效力。
    查戊○○○於系爭土地買賣契約載明之通訊地址為臺北市
      ○○路○段82號（見原審促字卷第33頁），而上訴人93112
      3存證信函、931201存證信函對戊○○○之通知處所，亦
      為上開地址（見原審促字卷第58頁、第64頁）。是縱戊○
      ○○有遷移或變更住所情事，然未依系爭土地買賣契約通
      知上訴人，不得再以住所遷移為抗辯，應堪認定。
    從而，上訴人再於93年12月14日以931214存證信函解除系
      爭土地買賣契約與系爭房屋買賣契約（見原審支付命令卷
      第67頁至第69頁），自屬有據。至戊○○○雖辯稱：戊○
      ○○土地業已啟封，並無給付不能情事云云。然而，戊○
      ○○土地於上訴人催告、解約之際，尚屬給付不能狀態，
      堪見戊○○○此部分所辯，要非可信。據此，上訴人主張
      ：因系爭房屋及部分系爭土地之給付不能，而解除系爭買
      賣契約等節，應屬合法，洵堪認定。
  ２、中國人壽縱願履行移轉中國人壽土地，上訴人仍得解除系
      爭土地賣賣契約。
    中國人壽辯稱：伊願將中國人壽土地移轉云云。但查，承
      上１之、所述，系爭土地買賣契約既具協同履行之性
      質，縱中國人壽移轉中國人壽土地予上訴人，仍無法補足
      戊○○○、庚○公司未協同履行戊○○○土地、庚○公司
      土地部分。職此，中國人壽此部分所辯，要無足取。
    況且，因系爭房屋、戊○○○土地分別經查封或禁止處分
      ，中國人壽、戊○○○、庚○公司未能依系爭房地買賣契
      約約定，於致和園大樓之使用執照核發（92年8月）後6個
      月內，辦理系爭土地所有權移轉登記予上訴人。經上訴人
      先後於93年11月22日、同年12月1日定期催告，仍未履行
      ，而以931214存證信函對中國人壽、戊○○○庚○公司為
      解除系爭房地買賣契約之意思表示，業經認定如上１所示
      。準此而論，中國人壽縱願將中國人壽土地移轉於上訴人
      ，亦不得抗辯其未違約，上訴人對之解除系爭土地買賣契
      約，當屬合法有據，實堪認定。
  ３、中國人壽為同時履行抗辯，亦非可採。
    中國人壽辯稱：於上訴人履行貸款手續、繳納規費並交付
      本票義務前，尚不得請求移轉系爭土地云云。
    惟查，系爭土地買賣契約第6條第3款第2目固約定：上訴
      人應於系爭土地產權移轉登記前，先為履行提出辦理產權
      登記及貸款有關文件，辦理各項貸款手續，預繳各項稅費
      ，預立各項取款或委託撰付文件，並開立未到期期款及與
      原預定貸款同額之禁止背書轉讓本票予庚○公司、被上訴
      人等節（見原審促字卷第27頁）。但系爭土地買賣契約第
      6條第5款亦載明：上訴人應在接獲庚○公司、被上訴人土
      地登記專業代理人通知後，依指定期限內備妥所證件、辦
      理手續及繳付費用等文句（見原審促字卷第27頁），而中
      國人壽並未證明其土地登記代理人已為上開通知。由是，
      上訴人此部分義務履行期限當未屆至，中國人壽所為同時
      履行抗辯，即非可採。
    況且，系爭房屋於建物使用執照核發後數日，即經臺北地
      院查封，顯然無法辦理系爭房屋之移轉登記，庚○公司自
      無通知上訴人備妥文件、辦理貸款手續之可能。據此可知
      ，中國人壽所為同時履行抗辯，顯不足採，至為明悉。
（二）中國人壽、戊○○○各應返還乙○、丙○○價金693萬441
      7元。
  １、上訴人間就系爭價金返還請求權，非屬連帶債權關係。
    上訴人係主張：其等共同購買系爭土地，未約定彼此之土
      地應有部分或各應支付之買賣價金若干，庚○公司開立之
      發票，亦無各別開立情形。是上訴人中一人均得向被上訴
      人請求全部給付，被上訴人亦得向上訴人中之任一人為全
      部給付，系爭土地之移轉登記請求權即歸於消滅。而因被
      上訴人違約所生之系爭價金返還，乃被上訴人所負移轉系
      爭土地義務之變形性質，非屬可分之債，且有共同目的，
      其內容為同一，自屬同一債權。故依系爭土地買賣契約第
      12條第2款約定，上訴人間為連帶債權關係云云。
    惟按，數人依法律或法律行為，有同一債權，而各得向債
      務人為全部給付之請求者，為連帶債權；因連帶債權人中
      之一人，已受領清償、代物清償、或經提存、抵銷、混同
      而債權消滅者，他債權人之權利，亦同消滅。民法第283
      條、第286條分別定有明文。是所謂連帶債權，係指多數
      債權人有同一目的之數個債權，得各自或共同請求全部或
      一部之給付，而債務人對於其中任何一人為全部給付，即
      可消滅其債務而言。
    查上訴人並未主張依何種法律規定，上訴人間係屬連帶債
      權關係，而被上訴人復否認上訴人間為連帶債權關係，自
      應由上訴人就依法律行為約定，上訴人間為連帶債權關係
      ，負舉證之責，應堪確定。
    次查，審諸系爭土地買賣契約第12條第2款係約定：庚○
      公司、被上訴人違反第11條第2款約定時，上訴人得解除
      系爭土地買賣契約。解約時，庚○公司、被上訴人除應將
      上訴人已繳之系爭土地價款及遲延利息全部退還上訴人外
      ，並應同時賠償系爭土地總價款百分之二十之違約金予上
      訴人，但該應賠償之金額超過已繳價款者，則以上訴人已
      繳價款為限等節（見原審促字卷第31頁）以察，並未敘及
      上訴人各得向庚○公司、被上訴人為全部給付之請求，亦
      無上訴人中之一人已受領清償、代物清償、或經提存、抵
      銷、混同而債權消滅，另一人之權利，亦同消滅等約定。
      由是顯見，系爭土地買賣契約第12條第2款之內容，非屬
      連帶債權之約定，堪以認定。
    至上訴人援引之系爭土地移轉登記給付方式、或系爭土地
      買賣價金之支付情形，均與上訴人就系爭價金返還請求，
      是否為連帶債權無涉，尤不能以之推認兩造就系爭價金返
      還請求權，業已約定上訴人間為連帶債權關係，要屬明悉
      。
    從而，上訴人主張：上訴人間就系爭價金返還請求權，為
      連帶債權關係云云，既無法律規定，亦未舉證兩造曾以法
      律行為約定，自非可取，應堪認定。
  ２、關於系爭土地買賣契約，應有消費保護法第11條第2項規
      定之適用。
    復按，定型化契約條款如有疑義時，應為有利於消費者之
      解釋。消費者保護法第11條第2項定有明文，此即所謂不
      明確條款解釋原則。又系爭土地買賣契約第13條關於疑義
      處理部分，明確約定「本契約各條款如有疑義時，應依消
      費者保護法第11條第2項規定，為有利於買方（即上訴人
      ）之解釋。」（見原審促字卷第31頁）。
    準此而論，系爭土地買賣契約第13條既明定關於契約條款
      有疑義時，應為有利於上訴人之解釋，即依消費者保護法
      第11條第2項規定。是不論上訴人是否為消費者保護法第2
      條定義之消費者，亦不論被上訴人是否為企業經營者，更
      不論系爭土地買賣契約關係是否屬於消費者保護法之消費
      關係，關於系爭土地買賣契約條款之疑義解釋，應適用消
      費保護法第11條第2項規定，為上訴人有利之解釋，應無
      疑問。
    然而，上訴人間就系爭價金返還請求權，乃因無法律規定
      ，且兩造未曾以法律行為約定，而非連帶債權關係，業經
      認定如上１所述。是故，關於系爭價金返還請求權是否屬
      於連帶債權，非屬系爭土地買賣契約條款之疑義解釋問題
      ，併此指明。
  ３、中國人壽就戊○○○取得土地之價金返還，不應負連帶清
      償責任；且戊○○○就中國人壽取得土地之價金返還，亦
      毋須負連帶清償責任。
    上訴人係以：依系爭土地買賣契約第11條第4款、第12條
      第2款約定，中國人壽就戊○○○取得土地之價金返還，
      應負連帶清償責任，且戊○○○就中國人壽取得土地之價
      金返還，亦應負連帶清償責任，始符同存同滅約定之本旨
      云云。
    然按，數人負同一債務，明示對於債權人各負全部給付之
      責任者，為連帶債務。無前項之明示時，連帶債務之成立
      ，以法律有規定者為限。民法第272條第1項定有明文。
    經查，觀諸系爭土地買賣契約第11條第4款係約定：系爭
      土地買賣契約與系爭房屋買賣契約具有連帶不可分關係，
      任何一方如對系爭土地買賣契約或系爭房屋買賣契約書有
      構成違約時，視為兩契約全部違約。對於兩契約之一為解
      除、終止時，其效力均及於兩契約全部等情（見原審促字
      卷第31頁），顯見系爭土地買賣契約雖與系爭房屋買賣契
      約存續具不可分性質，然兩造未約定就系爭土地買賣契約
      與系爭房屋買賣契約之返還價金等義務，負連帶清償責任
      ，甚為明悉。要之，上開條款之真意，在於避免因其中一
      契約之解除，而他契約當事人仍須履行契約，恐致系爭房
      地異其所有權人之情事發生，且未達上訴人購買系爭房地
      之契約目的。然就系爭買賣契約價金之返還，並未明示庚
      ○公司與中國人壽、戊○○○間應負連帶清償責任，至為
      灼然。
    次查，系爭土地買賣契約係以庚○公司、中國人壽、戊○
      ○○為出賣人，須庚○公司、中國人壽、戊○○○分別履
      行系爭土地之移轉義務，始屬完成系爭土地之給付義務，
      業經認定如上（一）之１所述。然中國人壽與戊○○○
      、庚○公司之就系爭土地給付固有共同目的，惟中國人壽
      與戊○○○、庚○公司仍僅就自己負擔之部分債務，負履
      行之義務，非得由中國人壽、戊○○○、庚○公司中之一
      人，單獨為全部之給付。職是，中國人壽與戊○○○間，
      無須負連帶責任，應屬明確。
    佐諸系爭土地買賣契約第6條第6款約定：「本約之甲方（
      即上訴人）如為未成年人，其依本約所負之一切義務，其
      法定代理人應與甲方負連帶履行之責任（適用民法連帶債
      務之規定）」等節（見原審促字卷第28頁）以察，系爭土
      地買賣契約對於有無連帶債務之適用，有明確之規範，然
      就庚○公司、中國人壽、戊○○○如何返還系爭土地買賣
      契約解除之價金，並無明確約定。乃上訴人僅以系爭土地
      買賣契約第11條第4款關於「對兩約之一為解除、終止時
      ，其效力及於兩契約全部」之約定，即認明示被上訴人間
      應就系爭價金之返還債務負連帶責任，顯非可取。至最高
      法院87年臺上字第1322號判決所示原因事實，係指：數債
      務人就同一債務明白表示對於債權人各負全部給付之責任
      者，為連帶債務人，不得拘泥於當事人之稱謂有無表明為
      連帶債務人等節，顯與本件情形不同，不能比附援引，附
      此敘明。
    上訴人再以：系爭土地買賣契約第11條第2款約定，庚○
      公司、中國人壽、戊○○○保證系爭土地產權清楚，係指
      庚○公司、中國人壽、戊○○○共同保證，則依民法第74
      8條規定，中國人壽就戊○○○取得土地之價金返還，自
      應負連帶清償責任云云。
    但按，稱保證者，謂當事人約定，一方於他方之債務人不
      履行債務時，由其代負履行責任之契約。民法第739條定
      有明文。是保證債務契約，係保證人與債權人約明於主債
      務人有不履行或不能履行時，代負償還責任之契約（最高
      法院20年上字第1197號判例參照）。準此可知，系爭土地
      買賣契約第11條第2款所謂產權清楚之「保證」，類如民
      法第355條第2項所謂出賣人如未保證其無瑕疵時之「保證
      」，而非民法第739條所指之保證契約，至為明悉。從而
      ，上訴人援引民法共同保證規定而為上揭主張，當非可採
      。
    據此，系爭土地買賣契約並無關於戊○○○與中國人壽間
      ，就返還系爭價金債務，須負連帶清償責任之明示約定，
      且戊○○○與中國人壽應就返還系爭價金，亦無法律規定
      須負連帶責任。是則，中國人壽就戊○○○取得土地之價
      金返還，不應負連帶清償責任；且戊○○○就中國人壽取
      得土地之價金返還，亦毋須負連帶清償責任，洵堪認定。
  ４、被上訴人就其餘系爭土地之價金返還，毋須負連帶清償責
      任。
      承上３所述，系爭土地買賣契約並無關於戊○○○、中國
      人壽與庚○公司間，就返還系爭價金債務，須負連帶清償
      責任之明示約定，且戊○○○、中國人壽與庚○公司就返
      還系爭價金之債務，亦無法律規定須負連帶責任。因此，
      中國人壽、戊○○○就庚○公司取得系爭土地之價金返還
      ，亦毋須負連帶清償責任，至為明確，不待冗贅。
  ５、上訴人得請求中國人壽、戊○○○應返還之系爭土地價金
      ，應各為已付系爭土地價金之三分之一。詳言之，乙○、
      丙○○各得向中國人壽、戊○○○請求返還之系爭土地價
      金，均為系爭價金之六分之一（即693萬4417元）。
    按數人負同一債務或有同一債權，而其給付可分者，除法
      律另有規定或契約另有訂定外，應各平均分擔或分受之；
      其給付本不可分而變為可分者亦同。民法第271條定有明
      文，此乃可分之債之對外效力規定。而所謂法律另有規定
      或契約另有訂定外，即指數人負同一債務或有同一債權，
      而其給付雖可分，惟依法律之規定或契約之約定，應適用
      連帶之債、不可分之債、準共有或公同共有等規定之情形
      而言。是可分之債之對外效力，倘無上述各規定、約定之
      適用時，即應適用上開補充規定。
    承上１所述，上訴人間就系爭價金返還請求權，非屬連帶
      債權關係。又上訴人就系爭價金之返還請求權，亦非屬不
      可分債權、準共有債權或公同共有債權等情形。是故，乙
      ○、丙○○各得請求返還之系爭價金，均為二分之一，即
      堪確定。
    再者，中國人壽就戊○○○取得土地之價金返還，不應負
      連帶清償責任；戊○○○就中國人壽取得土地之價金返還
      ，毋須負連帶清償責任；且中國人壽、戊○○○就庚○公
      司取得系爭土地之價金返還，亦毋須負連帶清償責任，業
      經認定如上３、４所示，足徵系爭價金之返還債務，非屬
      連帶債務。又系爭價金之返還債務，亦非屬不可分債務、
      準共有債務或公同共有債務等情形。因之，揆諸上之規
      定及說明，上訴人得請求中國人壽、戊○○○應返還之價
      金，應各為已付系爭土地價金之三分之一，亦可確定。
    中國人壽雖辯以：參諸伊與庚○公司簽訂之土地房屋合建
      分售契約書（影本見本院卷第132頁至第139頁，下稱系爭
      分售契約書）約定，伊僅取得致和園大樓建案銷售總金額
      之8. 4110％，後依庚○公司通知增加為10.404％（該庚
      ○公司函件影本見本院卷第140頁至第141頁），是伊就上
      訴人給付之系爭房地款項，僅取得665萬9537元，故上訴
      人對伊僅得請求此部分金額云云，並提出庚○公司致和園
      系爭房屋收受款項及開立發票明細表影本及統一發票影本
      附卷為憑（見本院卷第142頁至第195頁）。
    惟審諸系爭分售契約書係中國人壽與庚○公司就致和園大
      樓建案銷售金額之分配，非僅系爭土地價金之分配，尚包
      括系爭房屋款項之分配；而系爭房屋買賣契約係上訴人與
      庚○公司簽訂，中國人壽非系爭房屋之出賣人等節以察，
      可見中國人壽提出之系爭分售契約書、庚○公司函件、明
      細表、統一發票，要係庚○公司與中國人壽內部款項之分
      配協議，與上訴人無涉，非屬契約另有訂定之情形。是以
      ，中國人壽據此抗辯：上訴人僅得向其請求665萬9537元
      云云，自非可採。
    職此而論，中國人壽、戊○○○應返還於上訴人之系爭價
      金，應各為上訴人已付系爭土地價金之三分之一。詳言之
      ，乙○、丙○○各得向中國人壽、戊○○○請求返還之系
      爭土地價金，均為系爭價金之六分之一，洵堪認定。查系
      爭價金為4160萬6500元，為兩造所無異詞（見上五之（一
      ）所示），則乙○、丙○○各得向中國人壽、戊○○○請
      求返還之系爭土地價金，均為693萬4417元（計算式：000
      00000÷6＝0000000，元以下四捨五入，以下同），應屬
      明悉。
（三）中國人壽、戊○○○各應給付乙○、丙○○之違約金為
      290萬3333元，並應給付法定遲延利息。
  １、上訴人間就系爭土地買賣約之違約金請求權，非屬連帶債
      權關係。
      承上（二）之１所述，上訴人雖主張：上訴人間就系爭違
      約金請求權，為連帶債權關係云云。然既無法律規定，亦
      未舉證兩造曾以法律行為約定，自非可採，應屬明確，於
      茲不再贅述。
  ２、中國人壽、戊○○○均屬違約，但中國人壽就戊○○○之
      違約金，不必負連帶清償責任；戊○○○就中國人壽之違
      約金，亦毋庸負連帶清償責任。
    中國人壽係以：伊得將中國人壽土地移轉予上訴人，且得
      主張同時履行抗辯，是伊無給付不能或違約之情事，故伊
      對戊○○○、庚○公司之違約金，當無須負連帶清償責任
      云云。
    惟查，庚○公司就系爭房屋買賣契約違約，依系爭土地買
      賣契約第11條第4款約定，視為庚○公司、中國人壽與戊
      ○○○就系爭土地買賣契約亦發生違約事由，業經認定如
      上（一）之１所示。且中國人壽縱願履行移轉中國人壽
      土地，上訴人仍得解除系爭土地賣賣契約；而中國人壽為
      同時履行抗辯，並非可採，亦分別認定如上（一）之２、
      ３所述。職是之故，中國人壽上開所辯，要非可取，堪以
      認定。
    戊○○○則以：系爭土地買賣契約第11條第2款所指之糾
      紛，係專指一地數賣或佔用他人土地之情事，故上訴人不
      得據而請求系爭違約金云云。
    然查，系爭土地買賣契約書第6條第1項約定「土地產權之
      移轉，應於使用執照核發後六個月內辦理所有權登記完畢
      」；系爭土地買賣契約第11條第2款復約定「本契約土地
      乙方（庚○公司、被上訴人）保證產權清楚，絕無一地數
      賣或佔用他人土地。訂約後發覺該土地產權有上述糾紛致
      影響甲方（上訴人）權益時，甲方得定相當期限催告乙方
      解決，倘逾期乙方仍不解決時，甲方得解除本契約，雙方
      並同意依第12條第2款違約之處罰約定處理」；系爭土地
      買賣契約第12條第2款則約定「乙方違反第11條第2款約定
      者，甲方得解除本契約。」等節（分別見原審促字卷第27
      頁、第30頁）。
    據此，系爭土地買賣契約第11條第2項所謂產權清楚，應
      非限於「一地數賣或佔用他人土地」之情形，否則焉須重
      覆約定或贅載。易言之，倘所謂「保證產權清楚」，僅指
      絕無「一地數賣或佔用他人土地」之情形，則載為「保證
      絕無一地數賣或佔用他人土地」等語即可。由是可見，戊
      ○○○土地自92年4月28日至93年6月23日，陸續遭禁止處
      分與查封登記（參原審促字卷第40頁至第57頁之登記謄本
      所示），自屬違反產權清楚之約定，而為系爭土地買賣契
      約第11條第2項所示「有上述糾紛致影響甲方權益時，甲
      方（上訴人）得定相當期限催告乙方解決，倘逾期乙方仍
      不解決時，甲方得解除本契約」之情況，要屬彰彰明甚。
    況且，系爭土地買賣契約條款如有疑義時，應依消費者保
      護法第11條第2項規定，為有利於上訴人之解釋，系爭土
      地買賣契約第13條約定甚明（見原審促字卷第31頁），並
      經認定如上（二）之２所載。因此，依系爭土地買賣契約
      第12條第1款約定，上訴人任一人違反與庚○公司所訂之
      系爭房屋買賣契約書第6條第2款約定時，被上訴人得沒收
      系爭土地總價款20%作為違約金。則依消費者保護法第11
      條第2項規定，庚○公司及戊○○○土地經查封、拍賣，
      陷於給付不能狀態，被上訴人竟為不負違約責任，無給付
      系爭違約金等抗辯，顯牴觸系爭土地買賣契約條款疑義應
      作有利於上訴人解釋之約定，而非可採。
    以故，上訴人主張：依系爭土地買賣契約第11條第2款、
      第12條第2款約定，請求被上訴人系爭違約金等節，應屬
      有據，堪予採取。
    末查，承上（二）之３所述，系爭土地買賣契約並無關於
      戊○○○與中國人壽間，就系爭違約金之賠償債務，須負
      連帶清償責任之明示約定，且戊○○○與中國人壽就給付
      系爭違約金之債務，亦無法律規定須負連帶責任。因此，
      中國人壽就戊○○○之違約金賠償，不應負連帶清償責任
      ；且戊○○○就中國人壽之違約金賠償，亦毋須負連帶清
      償責任，當堪認定。
  ３、庚○公司應負違約之責，然被上訴人就庚○公司應給付之
      違約金，亦毋庸負連帶清償責任。
      關於庚○公司應負違約責任，業經認定如上２所示，於茲
      不贅。又承上（二）之３所述，系爭土地買賣契約並無關
      於戊○○○、中國人壽與庚○公司間，就系爭違約金之賠
      償債務，須負連帶清償責任之明示約定，且戊○○○、中
      國人壽與庚○公司就系爭違約金之給付，亦無法律規定須
      負連帶責任。因此，中國人壽、戊○○○就庚○公司之違
      約金賠償債務，亦毋須負連帶清償責任，至為明悉。
  ４、系爭違約金並未過高，不應酌減。
    按約定之違約金額過高者，法院得減至相當之數額。民法
      第252條固有明定。而關於損害賠償之額數，在當事人間
      雖不妨於事前預為約定，而其所約定之額數，如果與實際
      損害顯相懸殊者，法院自得以當事人實際上所受損失為標
      準，酌予核減（最高法院19年上字第1554號判例參照）。
      至於相當之數額，即須依一般客觀事實，社會經濟狀況及
      當事人所受損害情形，以為斟酌之標準（79年臺上字第
      1915號判例參照）。
    經查，細譯系爭土地買賣契約第12條第2款、第3款約定：
      「乙方違反第11條第2款約定者，甲方得解除本契約。解
      約時乙方除應將甲方已繳之土地價款及遲延利息全部退還
      甲方外，並應同時賠償土地總價款百分之二十之違約金予
      甲方，但該應賠償之金額超過已繳價款者，則以甲方已繳
      價款為限。」、「甲、乙之一方違約時，他方當事人除依
      前二款之一為請求外，不得另行請求損害賠償。」（見原
      審促字卷第31頁）等文字內容，足見系爭違約金之約定，
      應為損害賠償預定性質，應可確定。
    爰審酌系爭土地買賣契約第12條第1款對上訴人之違約金
      採同一標準；系爭買賣契約總價8710萬元、上訴人已給付
      付系爭價金為4610萬元、請求之系爭違約金僅1742萬元；
      系爭房地位於臺北市○○地段之仁愛路，價值不斐且具有
      發展潛力；然庚○公司、被上訴人拖延多年仍未履約，致
      上訴人損害持續增加；系爭買賣契約係89年11月間簽訂，
      斯時為臺北市房地價格較為低廉之時期；迄今大臺北地區
      房地產價格大幅波動，精華地段之漲幅高達一倍以上，而
      一般地區房價漲幅亦達三、四成以上，此為公所週知之事
      實等情，本院認系爭違約金約定尚屬適當，中國人壽與戊
      ○○○空言抗辯：系爭違約金應予酌減云云，尚非可取。
      是故，上訴人請求之系爭違約金1742萬元，並未過高，不
      應酌減，洵堪認定。
  ５、兩造約定之系爭違約金，仍得請求法定遲延利息。
    按給付無確定期限者，債務人於債權人得請求給付時，經
      其催告而未為給付，自受催告時起，負遲延責任。其經債
      權人起訴，或依督促程序送達支付命令，或為其他相類之
      行為者，與催告有同一之效力；遲延之債務，以支付金錢
      為標的者，債權人得請求依法定利率計算之遲延利息，民
      法第229條第2項、第233條第1項前段分別定有明文。又違
      約金，除當事人另有訂定外，視為因不履行而生損害之賠
      償總額。其約定如債務人不於適當時期或不依適當方法履
      行債務時，即須支付違約金者，債權人除得請求履行債務
      外，違約金視為因不於適當時期或不依適當方法履行債務
      所生損害之賠償總額。民法第250條第2項復有明定。
    卷查，系爭土地買賣契約第12條第3款既約定：「甲乙之
      一方違約時，他方當事人除依前二款之一為請求外，不得
      另行請求損害賠償。」等情（見原審促字卷第31頁），而
      系爭違約金業經本院認定為損害賠償預定性質（見上４之
      所示），堪予認定。
    被上訴人雖以：系爭違約金既屬損害賠償約定之性質，則
      依最高法院62年臺上字第1394號判例意旨，上訴人不得再
      請求法定遲延利息之賠償云云。
    然按，違約金，有屬於懲罰之性質者，有屬於損害賠償約
      定之性質者，本件違約金如為懲罰之性質，於上訴人履行
      遲延時，被上訴人除請求違約金外，固得依民法第233條
      規定，請求給付遲延利息及賠償其他之損害，如為損害賠
      償約定之性質，則應視為就因遲延所生之損害，業已依契
      約預定其賠償，不得更請求遲延利息賠償損害，最高法院
      固著有62年臺上字第1394號判例可參。惟該判例之原因事
      實所指之違約金，乃按月給付之違約金。申言之，最高法
      院62年臺上字第1394號判例所謂「違約金如為損害賠償約
      定之性質，則應視為就因遲延所生之損害，業已依契約預
      定其賠償，不得更請求遲延利息賠償損害」，乃指於債務
      人未履行前，應按月給付之違約金，是該違約金自應視為
      契約預定債權人因遲延所生之損害賠償，不得更向債務人
      請求遲延利息之賠償。
    但查，系爭違約金並無按月給付之約定，是系爭違約金屬
      於被上訴人、庚○公司違約而經上訴人解除系爭買賣契約
      時，即已發生之金錢債務，顯與最高法院62年臺上第1394
      號判例意旨不同，應無該判例之適用。否則，被上訴人遲
      未賠償系爭違約金，竟無遲延責任，顯與上所示之規定
      及說明意旨不符。是故，兩造約定之系爭違約金，仍得請
      求法定遲延利息，亦堪認定。
    末查，上訴人以臺北地院94年度促字第2541號支付命令請
      求系爭違約金，於94年2月4日送達於中國人壽，有送達回
      證在卷可參（見原審促字卷第74頁）。然旅居日本之戊○
      ○○則於95年2月7日始收受臺北地院94年度重訴字第408
      號判決而提起上訴，亦有送達證書附卷可稽（見原審重訴
      卷第196頁），是上訴人對中國人壽、戊○○○之系爭違
      約金請求，應分別自94年2月5日、95年2月8日起算遲延利
      息，堪以認定。
  ６、乙○、丙○○各得向中國人壽、戊○○○請求給付之系爭
      違約金，均為六分之一。質言之，乙○、丙○○各得向中
      國人壽、戊○○○請求給付之系爭違約金，均為290萬333
      3元，及其法定遲延利息。
      承上（二）之５之認定，上訴人得請求中國人壽、戊○○
      ○給付之違約金，應各為系爭違約金之三分之一。易言之
      ，乙○、丙○○各得向中國人壽、戊○○○請求系爭違約
      金之六分之一。至其理由，則詳如上（二）之５所示，於
      茲不贅。查系爭違約金為1742萬元，業經認定如上４所載
      ，則乙○、丙○○各得向中國人壽、戊○○○請求給付之
      系爭違約金，均為290萬3333元（計算式：00000000÷6＝
      0000000），即堪確定。再者，上訴人對中國人壽、戊○
      ○○之系爭違約金請求，得分別自94年2月5日、95年2月8
      日起算遲延利息，亦經認定如５所述，是乙○、丙○○各
      得向被上訴人請求此部分之法定遲延利息，亦屬明確。
（四）乙○、丙○○各得分別向中國人壽、戊○○○請求系爭價
      金693萬4417元部分自受領時起之利息。
  １、按契約解除時，當事人雙方回復原狀之義務，如受領之給
      付為金錢者，應附加自受領時起之利息償還之。此觀諸民
      法第259條第2款規定即明。又應付利息之債務，其利率未
      經約定，亦無法律可據者，週年利率為百分之五。民法第
      203條亦有明定。
  ２、經查，上訴人依系爭土地買賣契約於89年12月11日支付價
      金2245萬7500元，90年7月3日支付920萬4000元，91年7
      月31日支付994萬5000元等情，為兩造所無異詞（見上五
      之（一）所示）。而乙○、丙○○各得分別向中國人壽、
      戊○○○請求系爭價金之六分之一等節，亦經認定如上（
      二）之５所載，是以，乙○、丙○○各得分別向中國人壽
      、戊○○○請求系爭價金之利息，為374萬2917元（計算
      式：00000000÷6＝0000000）部分自89年12月11日起算；
      153萬4000元（計算式：0000000÷6＝0000000）部分自90
      年7月3日起算；165萬7500元（計算式：0000000÷6＝000
      0000）部分自91年7月31日起算，均至清償日止，堪以確
      定。
八、綜上所述，上訴人基於解除系爭土地買賣契約之系爭價金返
    還請求權及系爭違約金給付請求權，請求中國人壽、戊○○
    ○應連帶給付上訴人5902萬6500元，及其中2245萬7500元自
    89年12月11日起，其中920萬4000元自90年7月3日起，其中
    994萬5000元自91年7月31日起，其中1742萬元中國人壽自94
    年2月5日起、戊○○○自95年2月8日，均至清償日止，按週
    年利率5%計算之利息。其中乙○、丙○○各得分別向中國人
    壽、戊○○○請求983萬7750元（計算式：系爭價金部分之
    693萬4417元＋系爭違約金部分之290萬3333元＝983萬7750
    元），並得分別向中國人壽、戊○○○請求374萬2917 元部
    分自89年12月11日起算；153萬4000元部分自90年7月3日起
    算；165萬7500元部分自91年7月31日起算，290萬3333 元部
    分中國人壽自94年2月5日起算、290萬3333元部分戊○○○
    自95年2月8日起算，均至清償日止之利息、遲延利息，，為
    有理由，應予准許；逾此所為請求，為無理由，應予駁回。
    原審駁回乙○、丙○○各得分別向中國人壽、戊○○○請求
    374萬2917元部分自89年12月11日至93年12月21日；153 萬
    4000元部分自90年7月3日至93年12月21日；165萬7500元部
    分自91年7月31日至93年12月21日，均按週年利率5％計算之
    利息（即如主文第二項至第五項所示）；及判命中國人壽各
    給付乙○、丙○○超過983萬7750元，及其中693萬4417元自
    93年12月22日起，其餘290萬3333元自94年2月5日止，均至
    清償日止，按週年利率5％計算之利息；命戊○○○各給付
    乙○、丙○○超過983萬7750元，及其中693萬4417元自93
    年12月22日起，其餘290萬3333元自95年2月8日止，均至清
    償日止，按週年利率5％計算之利息（以上分見主文第一項
    之（二）至（五）及第六項所示），及此部分命給付之假執
    行宣告，均有違誤。是上訴人、被上訴人就上開部分上訴為
    有理由，應由本院廢棄分別改判如主文第二項至第六項所示
    。原審上開命中國人壽、戊○○○為給付經本院廢棄部分，
    上訴人之假執行聲請，失所附麗，應併予駁回。至上開應准
    許及不應准許部分，即原審判命中國人壽、戊○○○為部分
    給付（即乙○、丙○○各得分別向中國人壽、戊○○○請求
    983萬7750元，並得分別向中國人壽、戊○○○請求693萬44
    17元部分自93年12月22日起算，290萬3333元部分中國人壽
    自94年2月5日起算、290萬3333元部分戊○○○自95年2月8
    日起算，均至清償日止之利息、遲延利息），並駁回乙○、
    丙○○之部分請求（即乙○、丙○○各向中國人壽、戊○○
    ○請求超過「374萬2917元部分自89年12月11日起算；153萬
    4000元部分自90年7月3日起算；165萬7500元部分自91年7月
    31日起算，均至93年12月21日」之利息部分），部分理由雖
    有未當，但結論並無不合，應予維持。兩造其餘上訴意旨就
    此部分指摘原判決不當，求予廢棄改判，為無理由，均應駁
    回。至原審分別依兩造聲請而為准、免假執行之宣告，因乙
    ○、丙○○各得向中國人壽、戊○○○請求之範圍，已有相
    當變更，為期明確，爰廢棄原審關於假執行宣告之裁判，並
    分別依兩造聲請，而為准、免假執行之宣告。
九、本件為判決基礎之事證已明，兩造其餘主張、陳述及所提證
    據，經審酌後，認均與本件結論無礙，不再一一論列，併予
    敘明。
十、據上論結，本件兩造之上訴，均為一部有理由、一部無理由
    爰依民事訴訟法第450條、第449條、第79條，判決如主文。
中    華    民    國    99    年    6     月    29    日
                  民事第五庭
                        審判長法  官  李錦美
                              法  官  黃雯惠
                              法  官  鍾任賜
正本係照原本作成。
如不服本判決，應於收受送達後20日內向本院提出上訴書狀，其
未表明上訴理由者，應於提出上訴後20日內向本院補提理由書狀
（均須按他造當事人之人數附繕本）上訴時應提出委任律師或具
有律師資格之人之委任狀；委任有律師資格者，另應附具律師資
格證書及釋明委任人與受任人有民事訴訟法第466條之1第1項但
書或第2項（詳附註）所定關係之釋明文書影本，如委任律師提
起上訴者，應一併繳納上訴審裁判費。
中    華    民    國    99    年    6     月    29    日
                              書記官  吳金來
附註：
民事訴訟法第466條之1（第1項、第2項）：
對於第二審判決上訴，上訴人應委任律師為訴訟代理人。但上訴
人或其他法定代理人具有律師資格者，不在此限。
上訴人之配偶、三親等內之血親、二親等內之姻親，或上訴人為
法人、中央或地方機關時，其所屬專任人員具有律師資格並經法
院認為適當者，亦得為第三審訴訟代理人。


司法院資訊處製作；財團法人民間司法改革基金會備份。
